【裁判字號】    92,竹簡,6
【裁判日期】    920513
【裁判案由】    確認本票債權不存在
【裁判全文】
臺灣新竹地方法院民事判決  九十二年度竹簡字第六號
    原    告  丙○○
                      送達代收.
    被    告  甲○○
                      送達處所.
                      身分證統.
右當事人間確認本票債權不存在事件，本院判決如左：
    主      文
原告之訴駁回。
訴訟費用由原告負擔。
    事實及理由
一、原告之聲明：
    請求判決：（一）確認被告執有原告於民國八十二年一月十八日簽發，票號ＴＨ
    0000000，票面金額新台幣（下同）十一萬元及票號ＴＨ0000000
    ，票面金額四十一萬元之本票（以下稱「系爭本票」）債權不存在。（二）確認
    被告所執有原告簽發系爭本票之票據請求權對原告不存在。
二、事實摘要：
（一）本件原告主張執票人即被告持有原告所簽發之系爭本票，於九十一年十一月十
      九日聲請台灣苗栗地方法院以九十一年度票字第九四三號裁定准予強制執行，
      惟其與被告素不相識，不可能有任何本票交易行為。至被告固辯稱係由原告服
      役時之班長許芳標處取得系爭本票云云，然原告並不記得曾於該時期簽發任何
      本票，且其於入伍服役期間即有吸食毒品安非他命，嗣於退伍後繼續吸食，終
      致罹患安非他命精神病，而於八十二年九月十一日至財團法人為恭紀念醫院（
      下稱「為恭醫院」）住院治療。又在服役期間，其與訴外人許芳標固曾合資開
      設電動玩具店，惟其後因虧本以致投資金錢均未回收，其亦未積欠許芳標任何
      債務，故許芳標應係在其吸食安非他命期間精神錯亂之狀態下取得其所簽發之
      系爭本票，從而原告所為發票行為應屬無效。又茍許芳標取得系爭本票係屬合
      法，何以會在事隔多年後，始由被告向法院聲請准予強制執行，亦顯與常情不
      符，從而被告所執系爭本票債權對原告即不存在。況系爭本票之發票日均為八
      十二年一月十八日，但皆未記載到期日，依票據法第一百二十條規定為見票即
      付，又依同法第二十二條之規定，見票即付本票自發票日起算三年間不行使因
      時效而消滅，是原告亦得請求確認被告就系爭本票對原告所得主張之本票請求
      權不存在云云。並提出「為恭醫院」診斷證明書一紙為證。
（二）被告則以系爭本票乃訴外人許芳標因積欠其互助會款而交付被告以為清償之用
      ，雖原告主張其係在精神錯亂下簽發系爭本票，惟由其提出之診斷證明書及本
      院向為恭醫院函查結果均無從證明原告此部分主張之事實。又縱令系爭本票之
      時效已完成，僅為原告是否可拒絕給付票款之問題，也不能證明被告就系爭本
      票之債權或請求權不存在等語，資為抗辯。並提出本票原本二紙為證。
三、法院之判斷：
（一）原告主張被告執有其所簽發之系爭本票，於九十一年十一月十九日向台灣苗栗
      地方法院聲請以九十一年度票字第九四三號裁定准予強制執行等情，業據本院
      向台灣苗栗地方法院調取前開本票准予強制執行卷查核屬實，亦為被告所不爭
      執，堪認原告此部分主張為真實。惟原告主張系爭本票係在其服用安非他命精
      神錯亂下所簽發云云，則為被告所否認，是本件首應審究者即為原告是否係處
      於精神錯亂之情形下簽發系爭本票，以致此發票之票據行為無效，被告即無從
      據以主張票據之權利。
（二）按當事人主張有利於己之事實者，就其事實有舉證之責任，民事訴訟法第二百
      七十七條定有明文。次按無行為能力人之意思表示，無效；雖非無行為能力人
      ，而其意思表示，係在無意識或精神錯亂中所為者亦同，此觀民法第七十五條
      後段之規定固明；惟原告既自認系爭本票為其所簽發，則就其所主張簽發系爭
      本票係在精神錯亂中所為而無效之事實，自應負舉證責任。查原告就此部分固
      據提出「為恭醫院」九十二年一月十七日信診字第九二○○三六二七號診斷證
      明書為證，惟查該診斷證明書係記載：「個案（即原告）曾因上述疾病（安非
      他命精神病）於八十二年八月二十三日至八十二年九月十一日至本院住院治療
      ，並於八十二年十月九日至八十三年三月二十八日至本院門診多次」等語；足
      見該證明書僅能證明原告曾於八十二年八月二十三日至同年九月十一日，因安
      非他命精神病住院治療，其後至八十三年三月二十八日則繼續門診治療，但無
      從證明八十二年一月十八日簽發系爭本票時，原告即已罹患安非他命精神病，
      且本院就原告因前開安非他命精神病接受治療時，可否評估該病症形成之時間
      及八十二年元月間原告之精神狀態等節，函請為恭醫院提供專業意見，亦據該
      院以九十二年二月二十六日（九二）為恭醫字第九二○一七一號函覆以：「個
      案（即原告）確於八十二年八月二十三日至八十二年九月十一日至本院精神科
      住院，並在八十二年十月九日至八十三年三月二十八日有門診追蹤治療，因此
      推估個案形成精神病之時間為八十二年十月九日以後，至於個案八十二年元月
      間之精神狀態為何‧‧‧‧個案亦無當時之看診紀錄，所以無法判定當時之精
      神狀態」等語，可見原告前開在為恭醫院住院及門診治療之事實，並無從作為
      原告於簽發系爭本票之時即已罹安非他命精神病而處於精神錯亂之狀態自明﹔
      而原告又未提出其他證據證明此部分主張之事實，自不足採。原告另主張其罹
      安非他命精神病，並非短暫期間造成等情，查吸用安非他命致罹器質性精神病
      固非短時間造成，惟縱有施用安非他命，是否即可認其精神係屬錯亂之狀態？
      且此施用安非他命情形是否使原告長期處於精神錯亂之狀態？亦或僅是引起暫
      時性之精神錯亂？均有疑義，從而原告此部分主張縱屬真實，亦無從作為其簽
      發系爭本票時係屬精神錯亂之證明。是原告既然並未就其簽發系爭本票係屬精
      神狀態錯亂中所為盡其舉證之責任，則其主張所簽發系爭本票之法律行為無效
      云云，尚不足採。
（三）原告又主張其與被告素不相識，亦不可能有任何本票交易行為等情；惟被告辯
      稱係訴外人許芳標積欠其互助會款始由許芳標交付系爭本票以為清償等情，而
      原告就被告係由許芳標處取得系爭本票亦不爭執，則兩造就系爭本票既非前後
      手，基於票據之無因性，原告亦無從以與被告不相識、無交易往來，即得主張
      被告所執系爭本票債權對其不存在。原告復以許芳標雖曾與其合資經營電動玩
      具店，其後因虧本而未回收，惟實際上並未積欠許芳標任何債務云云；惟按票
      據債務人不得以自己與發票人或執票人之前手間所存抗辯事由對抗執票人，票
      據法第十三條前段定有明文；從而原告此部分主張縱屬真實，因僅係原告與執
      票人之前手許芳標之抗辯事由，亦無從對抗執票人即被告，是原告此部分主張
      亦不足採。
（四）至原告另主張系爭本票之發票日為八十一年一月十八日，且均未記載到期日，
      即視為見票即付，而被告係至九十一年十一月間始聲請法院裁定准予強制執行
      ，則被告就系爭本票得行使票據上權利，亦顯因時效完成而消滅，則被告就系
      爭本票債權、請求權均不存在云云。按票據上之權利，對本票發票人自到期日
      起算，三年間不行使，因時效而消滅，票據法第二十二條第一項固定有明文﹔
      惟按時效完成後，債務人得拒絕給付，此觀民法第一百四十四條第一項之規定
      亦明；故時效完成之效力，不過發生拒絕給付之抗辯權，並非使請求權當然消
      滅（最高法院二十九年度上字第一一九五號判例意旨參照）。是原告主張被告
      所執系爭本票之請求權時效已完成，亦僅屬被告於將來若以前開本票准予強制
      執行裁定聲請強制執行時，原告於執行程序中是否得為妨礙債權人即被告請求
      之異議事由而已，系爭本票債權或請求權並非因罹於時效消滅而不存在，參諸
      上開說明，原告此部分主張亦不足採。
四、據上論結，原告之訴為無理由，依民事訴訟法第四百三十六條第二項、第七十八
    條，判決如主文。
中      華      民      國    九十二    年      五      月      十三    日
                                  臺灣新竹地方法院新竹簡易庭
~B法      官  李承訓
右為正本係照原本作成。
如對本判決上訴，須於判決送達後廿日內向本院提出上訴狀。
~B法院書記官  吳玉蘭
中      華      民      國    九十二    年      五      月      十五    日


司法院資訊處製作；財團法人民間司法改革基金會備份。
